臺灣高等法院高雄分院民事判決　　　　　94年度家上字第77號
上　訴　人　乙○○
訴訟代理人　陳魁元律師
被上訴人　　甲○○○
　　　　　　　　　　　　18號
上列當事人間請求離婚事件，上訴人對於民國94年7 月11日台灣
高雄地方法院94年度婚字第752 號第一審判決提起上訴，本院於
94年10月19日言詞辯論終結，判決如下：
    主      文
上訴駁回。
第二審訴訟費用由上訴人負擔。
    事實及理由
一、上訴人主張：兩造於民國53年間結婚，婚後育有子女4 人，
    現婚姻關係存續中。兩造婚後因日常生活瑣事及工作上之意
    見不合，致感情日漸疏離，62年間上訴人認為在家鄉求生不
    易，邀被上訴人離家出外打拼，遭被上訴人拒絕，上訴人只
    好獨自一人在外租屋打拼，才造成兩造分居。上訴人離家後
    將出外打拼所得一部分交付與被上訴人同住之上訴人母親，
    囑其代為照顧上訴人子女。兩造分居既已達30餘年，兩造婚
    姻已發生重大破綻，客觀上無回復圓滿狀態之可能，爰依民
    法第1052條第2 項規定，求為准上訴人與被上訴人離婚之判
    決。原審為上訴人敗訴判決。上訴人於本院聲明：(一)原判決
    廢棄。(二)准上訴人與被上訴人離婚。
二、被上訴人則以：上訴人自離家後，未給付任何家庭生活費、
    子女扶養費予被上訴人，4 名子女全賴被上訴人及婆婆扶養
    、照顧。且上訴人離家後，被上訴人並不知道上訴人住處，
    上訴人亦未與被上訴人聯絡，上訴人提起本件訴訟實無理由
    等語，資為抗辯，並於本院為駁回上訴之聲明。
三、兩造不爭執之事實：
  (一)兩造於53年間結婚（原審誤載54年間），婚後育有子女4 人
    ，長子楊榮宗（54年9 月25日生）、次子楊文豐（56年1 月
    12 日 生）、三子楊宏仁（59年11月5 日生）、四子楊宏生
    （62 年4月27日生），現婚姻關係存續中。
  (二)上訴人自62年間（原審誤載68年間）即獨自外出，迄今未與
    被上訴人履行同居。
  (三)兩造所生4名子女均由被上訴人1人扶養長大。
  (四)上訴人並未給付被上訴人生活費。
四、本件兩造所爭執之處，在於：兩造是否有民法第1052條第2
    項所定重大事由難以維持婚姻？該事由兩造之歸責性如何？
  (一)按有民法第1052條第1 項以外之重大事由，難以維持婚姻者
    ，夫妻之一方得請求離婚，同條第2 項定有明文。又以該項
    規定請求離婚，非以婚姻已發生難以維持之重大事由為已足
    ，為符公平原則，同條第2 項但書復規定，難以維持婚姻之
    重大事由應由夫妻之一方負責者，僅他方得請求離婚。故如
    夫妻間已發生難以維持婚姻之重大事由，而夫妻雙方就該重
    大事由均需負責，若有責程度相同時，雙方均得請求離婚；
    若有責程度不同時，即應比較衡量雙方之有責程度，僅責任
    較輕之一方，得向責任較重之一方請求離婚。
  (二)兩造是否有民法第1052條第2 項所定重大事由難以維持婚姻
    ？
  1.查上訴人主張兩造為夫妻，婚後育有子女4 人，均已成年，
    兩造現婚姻關係存續中，上訴人自62年間即獨自外出，而與
    被上訴人分居迄今已逾30年，分居期間兩造互無往來等情，
    業據上訴人提出戶籍謄本一份為證（原審卷第6 至8 頁），
    核與證人楊榮宗（即兩造長子）證稱：「父親離家時，我才
    7 歲，一直到75、76年間，父親透過親戚知道我家電話，打
    電話回家，叫我去做豆腐，，，父親一年回家不到1 、2 次
    也都沒有在家裡過夜。」等語，及證人楊文豐證稱：「從小
    就沒有跟父親生活在一起，．，父親回家的話，看小孩不到
    10分鐘就走了。」等語（本院卷第24、25頁）相符，並為被
    上訴人所不爭執，堪信為真實。
  2.雖上訴人主張：其離家後將出外打拼所得一部分交付與被上
    訴人同住之上訴人母親，囑其代為照顧上訴人子女云云，然
    為被上訴人否認，並陳稱：上訴人自離家後，未給付任何家
    庭生活費、子女扶養費予被上訴人，4 名子女全賴被上訴人
    及婆婆扶養、照顧等語，核與證人楊榮宗證稱：「父親離家
    後，都沒有與我們聯絡，也沒有寄錢回來。．．．，祖母在
    父親離家後，不忍心看母親這麼辛苦，洗衣服幫忙賺錢，約
    在我七、八歲時搬過來跟我們一起住。」等語，及證人楊文
    豐證稱：「我們有透過親戚朋友表示經濟上有困難，希望父
    親可以拿些錢回來，但父親沒有拿錢回來，是靠母親在菜市
    場賣菜維生。祖母與我們同住，因祖母不忍心看我們這樣，
    幫母親照顧我們小孩，並靠洗衣服貼補家用，且親戚朋友有
    幫忙。父親離家後，沒有跟我們聯絡。」等語（原審卷第24
    、25頁），再參以上訴人亦自承：「．．．．金錢的問題我
    只有跟母親溝通，沒有跟被上訴人溝通，離家後我有買東西
    給母親。」等語（原審卷第29頁），足認被上訴人所稱上訴
    人自離家後，未給付任何家庭生活費、子女扶養費予被上訴
    人等語，堪予採信，而上訴人主張其離家後將出外打拼所得
    的一部分交付與被上訴人同住之上訴人母親，囑其代為照顧
    上訴人子女云云，並未能舉證以實其說，應無可採。
  3.綜觀前揭各項事證，本院審酌兩造自62年間分居迄今，且分
    居期間互不聞問，對彼此全然不關心、聯絡之行為，上訴人
    自離家後未給付任何家庭生活費、子女扶養費予被上訴人，
    將扶養照顧子女之責全推給被上訴人承擔，致兩造締結婚姻
    之誠摯情感基礎已因分居日久而生破綻。本院認兩造間婚姻
    僅存形式而無實質，相互間亦無誠摯相愛之基礎，在客觀上
    顯難期待任何人倘處此一境況仍能有維持婚姻之意願，兩造
    婚姻已有難以維持之重大事由。
  (三)上述重大事由兩造之歸責性如何？
    查上訴人自62年間即獨自外出，迄今未與被上訴人履行同居
    ，為兩造所不爭執。雖上訴人辯稱：兩造婚後因日常生活瑣
    事及工作上之意見不合，致感情日漸疏離，62年間上訴人認
    為在家鄉求生不易，邀被上訴人離家出外打拼，遭被上訴人
    拒絕，上訴人只好獨自一人在外租屋打拼，才造成兩造分居
    云云，然為被上訴人所否認，並陳稱：上訴人離家後，被上
    訴人並不知上訴人住處，上訴人亦未與被上訴人聯絡等語（
    原審卷第23頁），而證人楊榮宗亦證稱：「父親離家後，都
    沒有與我們聯絡，．．，父親在70多年間，曾經回來看祖母
    幾次，因祖母生病，我們透過親戚找他，父親都是來看一下
    就走了等語（原審卷第24頁），是上訴人所辯在家鄉求生不
    易，邀被上訴人離家出外打拼，遭被上訴人拒絕，上訴人只
    好獨自一人在外租屋打拼等語，縱令屬實，惟查，上訴人離
    家後係住在高雄縣鳳山市，已據其陳稱明確（原審卷第29頁
    ），與被上訴人居住地址高雄市左營相近，上訴人返家探視
    並與被上訴人履行同居，應無困難，而上訴人竟自62年間離
    家外出，迄今分居逾30年，分居期間兩造互無往來，且上訴
    人自離家後未給付任何家庭生活費、子女扶養費予被上訴人
    ，將扶養照顧子女之責全推給被上訴人承擔，又已如前述。
    是縱認被上訴人拒絕與上訴人一同出外打拼，亦有可歸責之
    事由，惟上訴人對兩造分居致婚姻難以維持，仍應負較重之
    責。揆諸前揭說明，上訴人依民法第1052條第2 項規定訴請
    離婚，即屬無據，不應准許。
五、綜上所述，上訴人依據民法第1052條第2 項請求判決離婚，
    為無理由，不應准許。原審為上訴人敗訴之判決，並無不合
    。上訴意旨指摘原判決不當，求予廢棄改判，為無理由，應
    予駁回。
六、據上論結，本件上訴為無理由，依民事訴訟法第449 條第1
    項、第78條，判決如主文。
中　　華　　民　　國　　94　　年　　11　　月　　2 　　日
                              家事法庭
                                  審判長法官     蔡明宛
                                  法      官     黃科瑜
                                  法      官     曾錦昌
以上正本證明與原本無異。
如對本判決上訴，須於判決送達後20日內向本院提出上訴狀，其
未表明上訴理由者，應於上訴後20日內向本院提出上訴理由書（
均須按他造當事人之人數附繕本）。上訴時應提出委任律師或具
有律師資格之人之委任狀，並依附註條文規定辦理。
中　　華　　民　　國　　94　　年　　11　　月　　2 　　日
                                  書  記  官    王婉蓉
附註：
民事訴訟法第466 條之1 ：對於第二審判決上訴，上訴人應委任
律師為訴訟代理人，但上訴人或其法定代理人具有律師資格者，
不在此限。
上訴人之配偶、三親等內之血親、二親等內之姻親，或上訴人為
法人、中央或地方機關時，其所屬專任人員具有律師資格並經法
院認適當者，亦得為第三審訴訟代理人。第1 項但書及第2 項情
形，應於提起上訴或委任時釋明之。
